【裁判字號】    97,台上,905
【裁判日期】    970501
【裁判案由】    損害賠償
【裁判全文】
最高法院民事判決              九十七年度台上字第九０五號
上  訴  人  德合能源環保科技有限公司
法定代理人  甲○○
訴訟代理人  陳君漢律師
            陳玫瑰律師
被 上訴 人  台北市立兒童育樂中心
法定代理人  乙○○
訴訟代理人  黃豪志律師
上列當事人間請求損害賠償事件，上訴人對於中華民國九十六年
十一月二十一日台灣高等法院第二審更審判決（九十六年度建上
更(一)字第一七號），提起一部上訴，本院判決如下：
    主  文
原判決關於駁回上訴人請求被上訴人給付新台幣三百六十六萬二
千三百元本息之上訴及追加之訴，暨該訴訟費用部分廢棄，發回
台灣高等法院。
其他上訴駁回。
第三審訴訟費用，關於駁回其他上訴部分，由上訴人負擔。
    理  由
本件上訴人主張：伊於民國八十九年一月三日以總價新台幣（下
同）二千七百二十九萬六千元承攬被上訴人發包之輻射飛椅（下
稱飛椅工程）暨咖啡杯（下稱咖啡杯工程）遊樂設施工程。伊依
約開工後，經被上訴人通知就咖啡杯工程於八十九年十月十七日
停工，嗣兩造於九十年七月二十六日就該工程簽訂第一次變更設
計議定書（下稱系爭議定書），伊並於九十年八月十三日復工，
全部工程業已完工。伊因咖啡杯工程停工及變更工程等，計多支
出現場留守人員工資、加保安裝工程險保險費、契約漏列事項及
變更工程施作工資、變更工地標示座及出入口牌設計及施作、教
育訓練費用、土建結構配合圖說設計費、營造綜合保險費，及圍
籬拆除補償費用，共計四百三十二萬二千九百十五元，自得依兩
造所立採購合約書（下稱系爭合約）、議定書之約定，及民法第
二百二十七條、第二百二十七條之二第一項、第四百九十一條規
定，請求被上訴人給付。又伊於約定完工日期前完成飛椅工程，
依約並得請求趕工獎金八十一萬八千八百八十元等情。求為命被
上訴人給付五百十四萬一千七百九十五元，及加付法定遲延利息
之判決（未繫屬本院者，不予贅敘）。嗣於原審審理中主張：因
咖啡杯工程變更設計，工期展延，依施工說明書總則第十二點約
定，伊得請求展延期間之工程管理費五十二萬二千零三十六元等
情，乃為追加之訴，求為命被上訴人如數給付，及加付法定遲延
利息之判決 (原審就上訴人上開全部請求於四十三萬七千二百四
十八元本息範圍內，為其勝訴之判決，上訴人就其餘五百二十二
萬六千五百八十三元本息部分，提起第三審上訴）。
被上訴人則以：系爭咖啡杯工程，係因訴外人中國石油股份有限
公司（下稱中油公司）於鄰近施作基桃管線圓山段改管工程之工
區發生地層潛變滑移現象，輸水幹管破裂，故而停工，與伊無涉
。又兩造就追加工程合意採總價承包方式，上訴人支出之上開費
用均應自行吸收，不得向伊請求補償。且系爭合約第十九條及第
二十三條，已約定天災地變等風險由上訴人負擔，本件無情事變
更原則之適用等語，資為抗辯。
原審以：上訴人於施作咖啡杯工程後，因中油公司基桃管線圓山
段設計及改管工程工地施工影響，該工區呈地層潛變滑移現象，
經被上訴人通知，自八十九年十月十九日起局部停工，迄九十年
七月三十一日止始復工，計停工二百八十六天，幾與系爭合約原
定履約期限三百日曆天相當。則上訴人之履約期限因不可歸責於
兩造之事由展延為原合約約定之一倍，非成立契約時所得預料，
依一般觀念，上訴人因停工而延長履約期限支出相關費用及所受
損害，如認上訴人僅依原契約請求工程款，顯失公平，上訴人依
民法第二百二十七條之二第一項規定，請求增加給付，自屬有據
。又上訴人因停工增加之給付為：支付現場留守人員工資一百七
十四萬九千一百七十六元、加保安裝工程險保險費一萬二千六百
元、契約漏列事項及變更工程施作工資五十九萬四千九百五十元
、變更工地標示座及出入口牌設計及施作七千八百六十二元、原
廠技術人員來台教育訓練費用二十八萬零二百二十四元，及工期
展延之工程管理費五十二萬二千零三十六元，共計三百十六萬六
千八百四十八元。惟依施工說明書總則第六條第二項第三款，及
兩造九十年七月十二日工程協調暨審查會會議結論之記載，上訴
人因情事變更所得請求增加給付，以實做數量支出金額超過原合
約金額百分之十者為限。則以上訴人上開增加之給付，扣除系爭
合約總價百分之十即二百七十二萬九千六百元後，上訴人所得請
求增加給付之金額為四十三萬七千二百四十八元。再者，依上訴
人提出之變更設計詳細表記載，土建結構配合圖說設計費及營造
綜合保險費，原訂合價與變更後合價均相同，至提出其與中華顧
問工程司建築部往來函件，內容僅係關於施工圍籬何時可進行拆
除，無法證明上訴人有多支出土建結構配合圖說設計費一百三十
二萬零七百三十五元、營造綜合保險費十一萬三千八百二十元，
及圍籬拆除補償費用二十四萬三千五百四十八元，上訴人請求被
上訴人給付上開費用，應屬無據。又飛椅工程依約完工日期為九
十年二月八日，上訴人保證於八十九年十月三十一日完工，實際
係於九十年一月二日竣工。上訴人雖主張因處理工地樹木停工二
十六天、及因被上訴人無法確定飛椅設備及其控制室位置拖延七
十四天，應予扣除云云，然上訴人未依系爭合約第六條第一項約
定於停工前以書面通知被上訴人，且未依基本條件說明書、施工
說明書約定，將輻射飛椅控制室位置予以變更之設計圖說，提送
被上訴人審查核可，自不得認上開期間應不計入工期，而謂上訴
人係於約定期日前完工。此部分上訴人請求趕工獎金八十一萬八
千八百八十元，亦非可取。從而，上訴人依系爭合約之約定，及
民法第二百二十七條之一之規定，請求被上訴人給付四十三萬七
千二百四十八元及其利息，洵屬正當，應予准許；逾此金額，為
無理由，不應准許。因而將第一審所為上訴人敗訴之判決，一部
予以廢棄，改判命被上訴人給付上訴人上開金額，並駁回上訴人
其餘上訴及追加之訴。
關於廢棄部分：
惟查當事人依民法第二百二十七條之二第一項規定聲請法院增減
給付者，係以契約成立後，情事變更，非當時所得預料，而依其
原有效果顯失公平者為限。而施工說明書總則第六條第二項第三
款記載：「若甲（即上訴人）、乙（即被上訴人）一方對合約詳
細表之各項數量認為有差異時，而其增減超過百分之十者，其逾
百分之十部分，會同相關單位核算後結算之。」，兩造九十年七
月十二日工程協調暨審查會會議結論記載：「4.工程數量與原有
圖說之計算式單項數量誤差超過百分之十者，可經由會勘確認後
，辦理加減帳」（見一審卷(一)第三八頁、卷(二)第二八九頁），係
兩造就工程數量誤差如何計價之約定。原審認上訴人因咖啡杯工
程停工致工期延長，有情事變更之適用，則是項變更既非當時所
得預料，而依其原有效果顯失公平，上訴人因此增加之給付，如
屬必需之費用，自應就其全部，依客觀之公平標準，審酌兩造各
因情事變更所受之損失及所得之利益，及其他實際情形，以定其
增加給付之適當數額。乃原審逕依上開兩造就工程數量誤差之約
定，認上訴人就增加之給付，僅得請求超過總價百分之十部分，
且就工程管理費五十二萬二千零三十六元部分，上訴人係依施工
說明書總則第十二點之約定請求（見原審上字卷第二三二頁，更
字卷第二三頁），並非依民法第二百二十七條之二第一項規定而
為主張，原審亦將之併入上開增加給付中計算，已有未合。次查
，上訴人主張其有多支出營造綜合保險費十一萬三千八百二十元
云云，提出保險單、保險費收據等件為證（見一審卷(一)第七七、
七八頁），原審就此並未審酌，徒以變更設計詳細表上，該部分
所記載之原訂合價與變更後合價相同，即謂上訴人無法證明有上
開之支出，亦嫌速斷。末查，上訴人請求趕工獎金八十一萬八千
八百八十元，係以飛椅工程提前完工一百五十天計算（見一審卷
(一)第十八頁），原審僅以上訴人所為處理工地樹木停工二十六天
、及飛椅設備及其控制室位置拖延七十四天，不應計入工期之主
張為不可採，而就其餘五十天，是否有上訴人主張提前完工之情
事，未予說明，遽將上訴人該部分請求全部駁回，並有可議。又
原審未敘明上訴人請求趕工獎金計算之方式，則每日獎金究為若
干，尚欠明瞭，該部分有全部發回之必要。上訴論旨，指摘原判
決關於駁回其請求被上訴人給付上開共計三百六十六萬二千三百
元本息之上訴及追加之訴部分違背法令，求予廢棄，為有理由。
末查，系爭合約第六條就遇障礙因素或變更設計、停工等致工期
延長，已有約定處理方式，能否謂上訴人就咖啡杯工程停工致工
期延長無法預料，而有情事變更原則之適用，案經發回，宜予注
意，附此敘明。
關於駁回其他上訴部分：
上訴人請求被上訴人賠償土建結構配合圖說設計費及圍籬拆除補
償費用一百三十二萬零七百三十五元、二十四萬三千五百四十八
元本息部分，原審維持第一審所為其敗訴之判決，認事用法均無
不合。上訴論旨，指摘原判決此部分違背法令，聲明廢棄，為無
理由。
據上論結，本件上訴一部為有理由，一部為無理由。依民事訴訟
法第四百七十七條第一項、第四百七十八條第一項、第四百八十
一條、第四百四十九條第一項、第七十八條，判決如主文。
中    華    民    國  九十七  年    五    月    一    日
                      最高法院民事第七庭
                          審判長法官  劉  福  來
                                法官  陳  國  禎
                                法官  陳  重  瑜
                                法官  吳  謀  焰
                                法官  許  正  順
      本件正本證明與原本無異
                                      書  記  官
中    華    民    國  九十七  年    五    月   十三   日
                                                    Ｍ


司法院資訊處製作；財團法人民間司法改革基金會備份。
